【裁判字號】    98,消債抗,167
【裁判日期】    980901
【裁判案由】    更生事件
【裁判全文】
臺灣板橋地方法院民事裁定           98年度消債抗字第167號
抗  告  人  甲○○
即  債務人
代  理  人  林維信律師
上列抗告人因消費者債務清理條例聲請更生事件，對於中華民國
98年4 月23日本院97年度消債更字第1827號裁定提起抗告，本院
裁定如下：
    主  文
原裁定廢棄。
抗告人即債務人甲○○自民國九十八年九月一日下午四時起開始
更生程序。
本件由司法事務官進行本件更生程序。
    理  由
一、本件抗告意旨略以：抗告人於民國97年8 月7 日檢附債權人
    清冊、身分證影本，以存證信函表明共同協商之旨，向最大
    債權金融機構聯邦商業銀行股份有限公司（下稱聯邦商銀）
    提出協商申請，並經聯邦商銀於同年月8 日收受，後抗告人
    曾於97年8 月中旬接獲自稱聯邦商銀法務專員之「管專員」
    電話聯繫進行協商，之後抗告人並曾主動與該名管專員連繫
    ，並提出清償方案進行實質協商，惟管專員要求抗告人向其
    他銀行借款償還，以將債務一次還清等不合理要求，致抗告
    人無法與聯邦商銀達成協商，抗告人當時並有告知聯邦商銀
    聯絡方式與住處電話，並告知因工作不便接聽電話，要求聯
    邦商銀以書面方式連絡，然聯邦商銀除上開管專員外，未曾
    與抗告人以任何電話或書面聯繫，惟原裁定卻片面採信聯邦
    商銀函覆「有寄出前置協商補件資料未果，並以電話連絡抗
    告人手機皆暫停使用」之不實陳述，未予抗告人有陳述意見
    之機會。而抗告人自始未收到上開所謂「前置協商補件資料
    」，「管專員」與抗告人聯繫時，亦未曾告知抗告人需補任
    何資料，顯見聯邦商銀上開資料並未以任何方式送達抗告人
    ，且「管專員」於97年8 月間主動與抗告人聯繫，並就還款
    事宜進行實質協商，顯見聯邦商銀認抗告人就前置協商係無
    庸補件。又抗告人於提起本件更生聲請時，曾表明欲全數還
    款，抗告人多次且密切向聯邦商銀表達還款誠意，自無以脫
    法方式而故意延滯協商程序之必要，實因抗告人已與聯邦商
    銀「管專員」進行實質協商不成立，聯邦商銀又拒發「協商
    不成立證明書」，故原裁定謂抗告人有脫法行為，顯屬誤會
    ，請求廢棄原裁定並准予開始更生等語。
二、查本件抗告人聲請更生，主張：其積欠債務共新臺幣（下同
    ）304,516 元，惟其除任職於快樂瑪麗安美語短期補習班，
    每月有2 萬元之薪資收入外，別無其他財產，且其每月必要
    生活費約1 萬元，另需支付父母之扶養費每月共5,000 元，
    而有不能清償債務情事。消費者債務清理條例施行後，其曾
    於97年8 月7 日提出債權人清冊，以存證信函向最大債權金
    融機構聯邦商銀請求共同協商債務清償方案，聯邦商銀收受
    後，已逾30日，迄未開始協商，且其無擔保或無優先權之債
    務總額未逾1,200 萬元，復未經法院裁定開始清算程序或宣
    告破產等語，業據提出存證信函影本、身分證正、反面影本
    、債權人清冊、財團法人金融聯合徵信中心資料影本、財產
    及收入狀況說明書、財政部台北市國稅局財產歸屬資料清單
    影本、95及96年度綜合所得稅資料清單影本、戶籍謄本、在
    職證明等件為證，堪信抗告人確有不能清償債務之情事。
三、原法院雖於97年12月18日以板院輔民儉消97年度消債更字第
    1827號函向聯邦商銀查詢抗告人向該行申請協商之情形，經
    聯邦商銀回覆稱：抗告人之協商申請遭該行以「申請文件不
    符規定」為由退件，因抗告人並未提出銀行公會制式申請書
    ，復經該行寄發補件通知函逾期不補，方始退件等語，並提
    出97年8 月11日前置協商補件通知函影本一紙為據（見原審
    卷第40頁）。原法院因而以：「本院依職權函詢聯邦銀行本
    件協商情形，經該行函覆略稱：本行於97年8 月8 日收到債
    務人之前置協商申請文件，債務人因申請前置協商未具備應
    備文件，乃於同年8 月11 日 寄出前置協商補件通知函予債
    務人，請債務人補件，爾後本行並未收執債務人補正之文件
    ，且經本行以電話連絡債務人之手機皆暫停使用，是本行以
    申請文件不符為理由退件結案，此協商自始尚未開始等語，
    有該行提出之前置協商補件通知函及陳報狀1 紙可按。是以
    ，最大債權銀行通知債務人補正申請相關文件，係為促成協
    商方案形成而於適當範圍令債務人配合提出，有其必要性，
    然債務人知悉通知補正之事實而無正當理由，竟不予補正，
    故意延滯協商程序，自不得執此可歸責己之事由，以脫法方
    式逕援引本條例第153 條前段規定主張最大債權銀行逾30日
    不開始協商，逕向法院聲請更生。」為由，駁回抗告人更生
    之聲請。惟查：本件抗告人業已依消費者債務清理條例第15
    1 條第1 項規定提出債權人清冊，以書面（存證信函）向聯
    邦商銀請求協商債務清償方案，及表明共同協商之意旨，於
    法即無不合。且聯邦商銀亦自承已於97年8 月8 日收到抗告
    人上開前置協商申請文件，雖該行另以：抗告人申請前置協
    商未具備應備文件，該行乃於同年8 月11日寄出前置協商補
    件通知函予抗告人，請抗告人補件，惟抗告人逾期未補正等
    語。然抗告人既否認有收到聯邦商銀上開補件通知函，聯邦
    商銀自應就此負舉證之責。然經本院於98年7 月9 日以板院
    輔民惠98年度消債抗字第16號函通知聯邦商銀於10日內提出
    上開通知補件函有送達抗告人之證明到院，聯邦商銀於98年
    7 月14日收受本院通知，逾期迄未提出。再經本院以電話向
    聯邦商銀查詢結果，經該行回覆稱無法提出任何證明文件證
    明有將上開補件通知函寄達抗告人，有本院98年8 月3 日公
    務電話紀錄一紙附卷可稽。是自難認抗告人有知悉聯邦商銀
    通知補正之事實而無正當理由不予補正之情事。
四、從而，本件抗告人既有不能清償債務之情形，已如前述。抗
    告人並已提出債權人清冊，以書面向最大債權金融機構聯邦
    商銀請求協商債務清償方案，並表明共同協商之意旨，且於
    聯邦商銀收受抗告人申請文件後之97年8 、9 月間，抗告人
    曾與聯邦商銀經辦之管先生就此事以電話聯繫。則雖抗告人
    陳稱其與管先生已開始實質協商一節，為聯邦商銀所否認，
    聯邦商銀並陳稱：抗告人僅於97年9 月11日來電告知在重安
    街有收到信，因太忙沒空補，且提供最新聯絡電話手機等語
    。然無論如抗告人所稱其與聯邦商銀已開始協商，則迄今亦
    已逾90日而未成立協商；或如聯邦商銀所陳該行尚未能與抗
    告人開始協商，則自聯邦商銀97年8 月8 日收受抗告人協商
    申請文件翌日起，迄今亦已逾30日。是依消費者債務清理條
    例第153 條規定：「自債務人提出協商請求之翌日起逾三十
    日不開始協商，或自開始協商之翌日起逾九十日協商不成立
    ，債務人得逕向法院聲請更生或清算。」，抗告人自均得逕
    向法院聲請更生。此外，本件又查無消費者債務清理條例條
    例第6 條第3 項、第8 條或第46條各款所定駁回更生聲請之
    事由存在，則抗告人聲請更生，洵屬有據，應予准許。原法
    院以抗告人本件更生之聲請，未遵循消費者債務清理條例第
    151 條第1 項規定先與全體金融機構債權人完成債務協商程
    序，而駁回抗告人更生之聲請，尚有未洽；抗告意旨指摘原
    裁定不當，求予廢棄，應認為有理由，爰將原裁定廢棄，並
    由本院依首揭規定裁定開始更生程序。
五、據上論結，本件抗告為有理由，依消費者債務清理條例第11
    條第2 項、第45條第1 項、第16條第1 項、第15條、民事訴
    訟法第492 條前段，裁定如主文。
中    華    民    國    98    年    9     月    1     日
            民事第一庭  審判長法  官  李世貴
                              法  官  陳翠琪
                              法  官  黃信樺
上為正本係照原本作成
本裁定不得抗告
本裁定已於98年9月1日下午四時公告。
中    華    民    國    98    年    9     月    1     日
                              書記官  李佳靜


司法院資訊處製作；財團法人民間司法改革基金會備份。
